臺灣雲林地方法院刑事判決　　　　　　　 99年度訴字第421號
公　訴　人　臺灣雲林地方法院檢察署檢察官
被　　　告　劉志文
選任辯護人　蔡文魁律師（財團法人法律扶助基金會）
上列被告因妨害公務案件，經檢察官提起公訴（99年度偵字第75
6 號），本院判決如下：
    主  文
劉志文犯隱匿公務員職務上掌管之物品罪，處有期徒刑貳月，如
易科罰金，以新臺幣壹仟元折算壹日，並應於刑之執行前，令入
相當處所，施以監護貳年。又犯妨害公務執行罪，處有期徒刑貳
月，如易科罰金，以新臺幣壹仟元折算壹日，扣案之刀子壹把（
含皮套壹個）沒收，並應於刑之執行前，令入相當處所，施以監
護貳年。有期徒刑部分應執行有期徒刑月，如易科罰金，以新
臺幣壹仟元折算壹日。緩刑貳年。
    犯罪事實
一、緣劉志文因罹患精神疾病於國立臺灣大學醫學院附設醫院雲
    林分院等處接受治療，於民國94年取得精神分裂症之永久重
    大傷病證明，至今尚有明顯幻聽之問題，由於精神疾病合併
    物質濫用，有較高的犯罪傾向，對於辨識其行為違法及依其
    辨識而行為之能力，顯著減低。其於99年1 月24日1 時26分
    許，飲酒後駕駛車牌號碼TAX-679 號輕型機車，行經雲林縣
    西螺鎮舊西螺大橋南端時，為警攔檢並當場施以酒精濃度測
    試，測得其吐氣所含酒精濃度為每公升0.48毫克，經雲林縣
    警察局西螺分局（下稱西螺分局）西螺派出所員警郭崇德依
    道路交通管理處罰條例第35條第1 項第1 款規定予以舉發，
    並查扣劉志文所騎乘之上開機車1 輛，隨後將該扣案之機車
    運至位在雲林縣西螺鎮○○路213 號之雲林縣警察局西螺分
    局西螺派出所內車棚停放，加以保管，該機車乃為公務員職
    務上掌管之物品。
二、詎劉志文於99年1 月26日14時許前某時，竟基於隱匿公務員
    職務上掌管之物品之犯意，進入上開車棚，將上開機車逕行
    牽離，而隱匿公務員職務上掌管之物品。嗣因劉志文之母親
    鐘景於雲林縣西螺鎮○○里○○○路263 號住處，發現劉志
    文將上開機車牽回，隨即通知員警。員警郭崇德、林勝智遂
    於同日16時15分許，至劉志文上開住處查看，而尋獲上開機
    車。
三、員警郭崇德、林勝智到場處理，並同時詢問劉志文為何將上
    開機車取回，劉志文復基於妨害公務之犯意，持刀作勢揮砍
    員警，並向員警大聲咆哮，以此強暴方式妨害警員郭崇德、
    林勝智執行公務，雙方僵持近30分鐘，適警員利用劉志文欲
    索討檳榔之際，始將劉志文制伏，並扣得上開刀子1 把（含
    皮套1 個）。
四、案經雲林縣警察局西螺分局報告臺灣雲林地方法院檢察署檢
    察官偵查起訴。
    理  由
壹、程序（即證據能力）部分：
    按被告以外之人於審判外之陳述，雖不符刑事訴訟法第159
    條之1 至第159 條之4 之規定，而當事人於審判程序同意作
    為證據，法院審酌該言詞陳述或書面陳述作成時之情況，認
    為適當者，亦得為證據。當事人、代理人或辯護人於法院調
    查證據時，知有第159 條第1 項不得為證據之情形，而未於
    言詞辯論終結前聲明異議者，視為有前項之同意，刑事訴訟
    法第159 條之5 定有明文。查本件檢察官、被告於言詞辯論
    終結前，對於下述本院採為認定犯罪事實依據之各項供述及
    書面證據之證據能力及對於卷附各傳聞證據之證據能力，均
    無意見，且同意作為證據使用（本院卷第93頁正面），復經
    本院於審理時逐一提示予檢察官、被告、辯護人表示意見，
    檢察官、被告、辯護人對於本院所為之提示，就證據能力方
    面並無爭執，且本院審酌該等證據之取得過程並無瑕疵，與
    本案待證事實間復具有相當之關聯性，經本院審酌上開證據
    並無顯不可信之情況，採納該等證據自無礙被告於程序上之
    彈劾詰問權利，而認上開證據合於刑事訴訟法第159 條之5
    之規定，是以之為本案證據並無不當，自得採為本件認定事
    實之基礎。
貳、認定犯罪事實所憑之證據及理由：
一、訊據被告劉志文對上開犯罪事實均坦承不諱（本院卷第111
    頁正面、反面），核與證人即被告母親鐘景於警詢、偵訊及
    本院審理中之證述大致相符（警卷第1 、2 頁；偵卷第33、
    34頁；本院卷第104 頁反面至第110 頁反面），並有警員郭
    崇德99年1 月26日職務報告1 紙、雲林縣警察局99年1 月24
    日雲警交字第KA0000000 號舉發違反道路交通事件通知單1
    紙、現場照片7 張、雲林縣警察局執行交通違規移置保管車
    輛領回通知1 紙（警卷第6 、9 頁、第12至15頁；本院卷第
    9 頁）附卷可稽，被告之自白與事實相符，堪以採信。
二、汽車駕駛人，駕駛汽車經測試檢定，酒精濃度超過規定標準
    者，處新臺幣15,000元以上60,000元以下罰鍰，並當場移置
    保管該汽車及吊扣其駕駛執照1 年，道路交通管理處罰條例
    第35條第1 項第1 款定有明文。又刑法第138 條所謂公務員
    職務上掌管之物品，以該物品由公務員本於職務上之關係所
    掌管者為已足，與物品之所有權無涉（最高法院54年臺上字
    第477 號判例意旨參照），本案被告所有之車牌號碼TAX-67
    9 號輕型機車因其酒後駕車之違規行為經西螺分局西螺派出
    所員警移置保管，已解除被告對該機車之支配力，而置於警
    察人員公權力支配之下，即屬該管派出所公務員職務上掌管
    中，被告竟擅自牽移，即屬擅自取去公務員職務上掌管之物
    品，為隱匿公務員職務上掌管之物品。本件事證明確，被告
    犯行已堪認定，應依法論科。
、論罪科刑：
一、查郭崇德、林勝智等人係雲林縣警察局員警，為依法令從事
    公務之人員，被告於為犯罪事實欄三之行為時，明知郭崇德
    、林勝智等人身著制服正執行公務，仍持刀子作勢揮砍員警
    並向員警大聲咆哮，以強暴手段妨害公務，核被告劉志文就
    犯罪事實欄二部分所為，係犯刑法第138 條隱匿公務員職務
    上掌管之物品罪，就犯罪事實欄三部分所為，係犯刑法第13
    5 條第1 項妨害公務執行罪，被告所犯上開2 罪間，犯意各
    別，行為互殊，應分論併罰。
二、辯護人雖主張被告於上開行為時，精神狀況已達不能辨識其
    行為違法或欠缺依其辨識而行為之能力云云，惟查：被告案
    發前即患有精神疾病，有國立臺灣大學醫學院附設醫院雲林
    分院99年7 月21日台大雲分醫事字第0990006885號函暨檢附
    之被告病歷可佐（本院卷第11至42頁），被告經本院囑託財
    團法人彰化基督教醫院鑑定結果，說明：被告有明顯幻聽，
    診斷確定為精神分裂症，但其同時有酒精濫用的狀況，已達
    酒精依賴之診斷，於犯行時可能為合併精神症狀及酒精影響
    的綜合結果，判斷其於犯行時，辨識行為違法之能力較常人
    為低，程度約為過去所謂之精神耗弱。由於精神疾病合併物
    質濫用，會導致被告有較高的犯罪傾向，亦容易再犯，因此
    判斷其再犯可能性高，宜給予長期適當的監護及醫療控制，
    以避免再犯等語，有該院精神科99年10月18日彰基精鑑字第
    099090002 號精神鑑定報告書在卷可稽（本院卷第64至68頁
    ），復參酌本院審理時之觀察，足認被告犯案時，尚有依其
    辨識而為行為之能力，惟因精神障礙及心智缺陷，致其辨識
    行為違法之能力，顯著減低之情形，辯護人上開主張自屬無
    據。爰依刑法第19條第2 項規定，就被告所犯本案2 件犯行
    ，均減輕其刑。
三、爰審酌被告除於90年間因偽造文書及公共危險案件經法院判
    處刑罰外，並無其他犯罪紀錄，素行尚可，因無機車可騎而
    至西螺派出所車棚牽離機車，並持刀子作勢揮砍員警並向員
    警大聲咆哮，原應予非難，然考量被告於本院審理中已坦承
    犯行，且係因患有精神分裂症，致依其辨識行為之能力減低
    而為本案2 件犯行，自陳學歷為國中畢業，家中尚有母親、
    二哥，無工作（本院卷第113 頁反面、第114 頁正面）等一
    切情狀，認檢察官具體求處有期徒刑2 月（合併定應執行刑
    ）稍嫌過輕，故分別量處如主文所示之刑，並均諭知易科罰
    金之折算標準，再依刑法第51條第5 款之規定，定其應執行
    之刑及諭知易科罰金之折算標準。
四、查被告於90年間曾因偽造文書案件，經法院判處有期徒刑3
    月確定，於90年8 月17日易科罰金執行完畢，5 年以內未曾
    因故意犯罪受有期徒刑以上刑之宣告。本院審酌被告雖有前
    案紀錄，然與本案2 件犯罪事實並不相同，又係因受精神障
    礙影響而觸犯法令，事後已坦承犯行，深具悔意，經此偵審
    教訓，當知所惕勵，而無再犯之虞，復參以被告社經能力較
    正常人低，令其入監服刑，毋寧增加其爾後適應社會生活之
    困難，藉由施以監護給予適當治療，更能達復歸社會之目的
    ，是本院綜合其個人與家庭環境各情，認對其宣告之有期徒
    刑，以暫不執行為適當，爰依刑法第74條第1 項第2 款規定
    ，諭知緩刑2 年。
五、按有第19條第2 項及第20條之原因，其情狀足認有再犯或危
    害公共安全之虞時，於刑之執行完畢或赦免後，令入相當處
    所，施以監護。但必要時，得於刑之執行前為之，刑法第87
    條第2 項定有明文。監護處分，性質上有監禁與保護之雙重
    意義，一方面使受處分人與社會隔離，以免危害社會，他方
    面給予適當治療，使其回歸社會生活。是因刑法第19條規定
    而不罰或減輕其刑者，經衡酌行為人之危險性，認除有再犯
    或危害公共安全之虞，為達到防衛社會之目的，有對其採取
    隔離、保護與治療措施之必要，始得一併宣告監護處分。查
    上開精神鑑定報告書認被告罹有精神分裂症，由於精神疾病
    合併物質濫用，會導致被告有較高的犯罪傾向，亦容易再犯
    ，因此判斷其再犯可能性高，宜給予長期適當的監護及醫療
    控制，以避免再犯（本院卷第68頁）；另參以被告於案發前
    雖已有就醫之紀錄，但並未按時服用藥物（本院卷第113 頁
    反面），其持刀作勢揮砍員警之行為，實具有相當之社會危
    害性，是認被告之情狀，因精神疾病之影響，其社會功能顯
    著降低，被告之家中雖有母親及二哥，惟渠等均無法確實督
    促被告服藥及就醫，被告狀況時好時壞（本院卷第52頁），
    因此被告罹患精神疾病，在未持續接受完善治療之情況下，
    有危害公共安全之虞，且被告家庭系統無法確實提供充分支
    持與照料，而有監護之必要，本院業因被告有刑法第19條第
    2 項之原因而減輕其刑，且因本件刑罰部分宣告緩刑，爰依
    刑法第87條第2 項規定，於上開2 罪，併諭知其於刑之執行
    前，令入相當處所，施以監護2 年。另保安處分並非刑罰，
    故刑法之數罪併罰之觀念，於保安處分並非當然有其適用，
    且刑法第51條對於宣告多數保安處分之執行並無規定，故遇
    有數罪併罰經宣告多數保安處分之情形，自應依保安處分執
    行法第4 條之1 第1 項各款規定情形執行之，而無比照刑法
    第51條規定，另行定應執行之保安處分之必要（最高法院98
    年度臺上字第3939號判決意旨參照）。又因同一原因宣告多
    數監護，期間相同者，執行其一；期間不同者，僅就其中最
    長期間者執行之，保安處分執行法第4 條之1 第1 項第2 款
    前段定有明文。是本案自無須就對被告上開2 罪所宣告之多
    數保安處分另定應執行之保安處分，附此敘明。
六、扣案之刀子1 把（含皮套1 個）係被告1 、2 年前所拾得（
    本院卷第113 頁反面），為被告所有供本件妨害公務執行所
    用之物，爰依刑法第38條第1 項第2 款之規定宣告沒收。
據上論斷，應依刑事訴訟法第299 條第1 項前段，刑法第135 條
第1 項、第138 條、第19條第2 項、第87條第2 項、第3 項、第
41條第1 項前段、第51條第5 款、第74條第1 項第2 款、第38條
第1 項第2 款，判決如主文。
本案經檢察官魏偕到庭執行職務。
中    華    民    國   100    年    1     月    31    日
            刑事第六庭       審判長法  官  廖國勝
                                   法  官  陳佩怡
                                   法  官  陳美利
以上正本證明與原本無異。
如不服本判決應於收受判決後10日內向本院提出上訴書狀，並應
敘述具體理由；其未敘述上訴理由者，應於上訴期間屆滿後20日
內向本院補提理由書（均須按他造當事人之人數附繕本）。「切
勿逕送上級法院」。
                                   書記官  王秀如
中    華    民    國   100    年    1     月    31    日
附錄本案論罪科刑條文：
中華民國刑法第135條
對於公務員依法執行職務時，施強暴脅迫者，處 3 年以下有期
徒刑、拘役或 3 百元以下罰金。
意圖使公務員執行一定之職務或妨害其依法執行一定之職務或使
公務員辭職，而施強暴脅迫者，亦同。
犯前二項之罪，因而致公務員於死者，處無期徒刑或 7 年以上
有期徒刑；致重傷者，處 3 年以上、 10 年以下有期徒刑。
中華民國刑法第138條
毀棄、損壞或隱匿公務員職務上掌管或委託第三人掌管之文書、
圖畫、物品，或致令不堪用者，處 5 年以下有期徒刑。